臺灣高等法院民事判決　　　　　　　　100年度重上字第563號
上　訴　人　潘始明
訴訟代理人　謝國允律師
被　上訴人　吳苡安即吳文心）.
法定代理人　吳志堅
訴訟代理人　蔡文燦律師
上列當事人間因侵權行為損害賠償事件，上訴人對於中華民國10
0年5月31日臺灣桃園地方法院99年度重訴字第121號第一審判決
提起上訴，經本院於100年11月22日言詞辯論終結，判決如下：
    主  文
上訴駁回。
第二審訴訟費用由上訴人負擔。
    事實及理由
一、被上訴人起訴主張：上訴人於民國（下同）97年8月26日晚
    間7時45分許，駕駛車牌號碼DG-5325自用小客車（下稱系爭
    自用小客車），行經桃園縣桃園市○○○路○段722號前，正
    欲右轉進入位在上址之「中油桃園加氣站」時，本應注意汽
    車行駛至交岔路口轉彎時，應讓直行車先行，而依當時情形
    ，亦無不能注意之情事，即貿然駕車準備右轉，適被上訴人
    騎乘車牌號碼FK6-918重型機車（下稱系爭機車），沿桃園
    縣桃園市○○○路直行時，因閃避不及而遭系爭自用小客車
    右側後照鏡碰撞左手臂，失去平衡而撞上該加氣站入口指標
    後人車倒地，被上訴人因而受有神經性膀胱、神經性腸道、
    頸椎第6節骨折併脊髓損傷合併四肢癱瘓之重傷害。為此，
    依民法第191條之2前段、第193條第1項、第195條第1項規定
    ，請求上訴人負損害賠償責任，包括醫療費用新臺幣（下同
    ）34萬6,723元、增加生活上之需要1,249萬3,379元（看護
    費用1,067萬4,880元、紙尿片176萬4,060元、醫療器材5萬4
    ,439元）、喪失勞動能力部分481萬1,659元、精神慰撫金30
    0萬元，合計2,065萬1,761元，乃聲明請求上訴人應給付被
    上訴人上開金額之本息等情。原審判命上訴人應給付被上訴
    人654萬9,923元及自98年5月18日起至清償日止，按週年利
    率5%計算之利息，另依兩造之聲請為准、免假執行之宣告，
    而駁回被上訴人其餘之請求。上訴人對其敗訴部分，聲明不
    服，提起上訴。被上訴人對於上訴人之上訴，聲明：(一)上訴
    駁回；(二)訴訟費用由上訴人負擔。
二、上訴人則以：上訴人於上揭時地駕駛系爭自用小客車欲右轉
    進入「中油桃園加氣站」時，不僅有先打方向燈，並有在現
    場觀看後照鏡、等待右轉，而上訴人自右方後照鏡發現有車
    燈高速接近不久後，隨即看到被上訴人騎乘之系爭機車向前
    跌倒滑行，惟系爭機車與系爭自用小客車自始均未發生任何
    碰撞，本件事故之發生係因被上訴人無駕照、駕駛經驗不足
    及車速過快而無法為適當應變，導致其駕駛之車輛失控而跌
    倒受傷，應與上訴人無涉。縱認上訴人應負損害賠償責任，
    然被上訴人未達考領駕照年齡，本即不得騎乘機車；況事發
    當時，被上訴人以逾越事故發生道路限速40公里之速度，快
    速行駛，其就自身損害之發生及擴大，顯與有過失，且過失
    比例為75%，依民法第217條第1項規定，應減輕或免除上訴
    人損害賠償之責。此外，外籍看護工之雇主，每月應支付外
    籍看護工之基本工資為1萬5,840元，且外籍看護工每月週日
    若不休假另給予加班費用為每月2,112元，另健保費用為911
    元，雇主負擔之就業安定基金費用為2,000元，則外籍看護
    工之雇主每月應負擔之金額共2萬0,863元，每年應僅為25萬
    0,356元等語，資為抗辯，並於本院聲明：(一)原審判決不利
    於上訴人部分廢棄；(二)前開廢棄部分，被上訴人第一審之起
    訴駁回；(三)訴訟費用由被上訴人負擔。
三、兩造不爭之事實：
  (一)被上訴人因本件車禍受有頸椎第6節骨折之傷害，經手術切
    除第6頸椎並人工椎體支架融合及骨釘固定手術後，仍受有
    神經性膀胱、神經性腸道、頸椎第6節骨折併脊髓損傷合併
    四肢癱瘓之重傷害。
  (二)被上訴人於附帶民事訴訟起訴前因本件車禍支出醫療費用計
    34萬6,723元。
  (三)被上訴人於附帶民事訴訟起訴前已支出計算至起訴前1日止
    看護費用47萬8,000元及紙尿布費用176萬4,060元。
  (四)被上訴人於附帶民事訴訟提出之醫療器材費用5萬4,439元。
  (五)被上訴人已領取強制汽車責任保險金145萬元。
四、兩造爭執要旨：(一)本件車禍事故之發生上訴人應否負侵權行
    為之責任？(二)被上訴人所受之損害之金額為若干？(三)被上訴
    人就本件車禍造成之損害是否與有過失，其比率如何？茲分
    述之：
  (一)本件車禍事故之發生上訴人應負侵權行為之責任：
    1.被上訴人主張上訴人於事發當時駕駛系爭自用小客車，行
      經桃園縣桃園市○○○路○段722號前，正欲右轉進入位在
      上址之「中油桃園加氣站」時，應注意汽車行駛至交岔路
      口轉彎時，應讓直行車先行，而依當時天候晴、夜間有照
      明、路面柏油鋪裝、乾燥、無缺陷、無障礙物且視距良好
      等情形，亦無其他不能注意之情事，竟貿然駕車準備右轉
      ，致被上訴人因閃避不及而遭緊靠而來、由上訴人駕駛之
      系爭自用小客車右側後照鏡碰撞左手臂，因而失去平衡、
      重心不穩撞上加氣站入口指標而受上述傷害等語，為上訴
      人所否認，並抗辯本件車禍發生時，伊正欲右轉進入位在
      上址之「中油桃園加氣站」，不僅有先打方向燈，並有在
      現場觀看後照鏡、等待右轉，而上訴人自右方後照鏡發現
      有車燈高速接近不久後，隨即看到被上訴人騎乘之系爭機
      車向前跌倒滑行，系爭自用小客車自始並未碰撞被上訴人
      駕駛之系爭機車或左手臂，本件事故發生係因被上訴人沒
      有駕照、駕駛經驗不足及車速過快無法作適當應變，導致
      其駕駛車輛失控而跌倒受傷，與上訴人之駕車行為無涉云
      云。
      (1)經查，被上訴人於上開刑事案件偵查中證稱：「（請描
        述事發經過？）我沿大興西路直走，要往龍安街方向，
        我騎在外側車道，時速約4、50公里，經過加氣站時，
        對方的車很快的從我的左側轉進加氣站，他的後照鏡撞
        到我的左手臂，之後我就不記得了。」、「（你一直走
        在外側慢車道直行，是否有變換車道或騎車左右偏移？
        ）沒有。」、「（你的機車有無與對方車身碰撞？）不
        知道。我知道他車子後照鏡有碰到我的手。」等語（參
        見97年度偵字第24313號卷第76至77頁）。又證人簡屹
        廷於上開刑事案件偵查時證稱：「（8月26日你是否看
        見車禍，請詳述情形？）當時我在加油站出口修車。然
        後我聽到很尖銳的機車煞車聲，我回頭看時看見機車龍
        頭有些失控，接著撞上加油站的指示牌就是照片7的藍
        色箭頭的入口指示牌。」等語（參見前揭偵查卷第42頁
        ）；證人劉俊麟於上開刑事案件偵查時證稱：「（你當
        時看到的狀況為何？）我當時人在加氣站，我的視線剛
        好是往路口看，我看到深色的車子好像是要彎近（進）
        加氣站，可是機車要閃那台深色的車閃不掉。」、「（
        機車本來內側還是外側車道？）他本來就是走在外側車
        道，但是機車是在汽車的右方，汽車要彎入加氣站，他
        是突然轉彎，機車好像閃避不及就與汽車發生擦撞，我
        有聽到『好像』擦撞的聲音，發生擦撞以後機車就搖搖
        晃晃，後來機車撞倒哪裡我的視線就無法看見了。」、
        「（你是否有看到擦撞過程？）我是有聽到聲音，感覺
        有碰撞到，但我沒有實際看到。」、「（你聽到的聲音
        是否是煞車聲？）不是，應該是碰撞聲。」等語（參見
        前揭偵查卷第43至44頁），嗣證人簡屹廷於原審刑事庭
        審理時證稱：「（請詳述當時案發經過？）我當時在出
        口處修車，有聽到很尖銳的聲音，我回頭看，看到機車
        騎士抓不住，機車在搖晃，後來撞上加氣站的入口指示
        牌，之後機車就翻滾，人就隨著機車衝出去。」等語（
        參見原法院98年度審交易字第110號卷第165頁），核與
        渠於上述偵查中所為證言大致相符。另證人劉俊麟於原
        法院刑事庭審理時證稱：「（請詳述說明當時你所看到
        的案發狀況？）我有看到汽車的車頭有微微轉向右方，
        然後我有聽到碰撞聲音，我只有聽到聲音。」、「（你
        也是先聽到聲音才轉頭去看嗎？）不是，我的視線一直
        面對案發現場狀況。」、「（當時其他車輛跟被害人車
        輛距離如何？）當時我只有看到轎車和機車比較靠近，
        其他車並沒有比較靠近。」、「（你剛剛說不記得汽車
        有沒有打方向燈？）當時警察有問我，以警詢筆錄記載
        為準。」、「（你是否有確實看到兩車有擦撞？）我沒
        有確實看到，不過那個聲音蠻像碰撞聲的。」、「（你
        是否有聽到煞車聲音？）煞車聲我忘記了。」、「（請
        提示偵卷第22頁，你在97年8月30日警詢時，你提到『
        我看到自小客ＤＧ5325…機車ＦＫ6918號撞擊（碰撞）
        自小客右後照鏡的位置，後來機車就改變行進方向…，
        雙方確實有撞擊，機車才會失控』，與你方纔所述略有
        不同，請問何者才是正確？（提示））因為案發到現在
        時隔過久，應該是以警詢筆錄所述正確。」等語（參見
        前揭刑事卷第167至168頁），依上開證人簡屹廷及劉俊
        麟於上開刑事審理中之證述，可知渠等就案發情節之情
        形，應以渠等於警詢及偵查中所述為準。
      (2)次查，證人簡屹廷及劉俊麟之證詞固然前後有些微之差
        異，然證人之記憶難免因時間過久而記憶不清，佐以證
        人所為之供述證言，係由證人陳述其所親身經歷事實之
        內容，而證人均係於體驗事實後之一段期間，方於警詢
        或檢察官偵訊時為陳述，更於其後之一段期間，始於審
        判中接受詰問，受限於人之記憶能力及言語表達能力有
        限，本難期證人於警詢或檢察官偵訊時，鉅細無遺供述
        其所經歷之事實內容，更無從期待其於法院審理時，能
        一字不漏完全轉述先前所證述之內容。是證言之證明力
        ，於綜核證人歷次陳述之內容時，自應著重於證人對於
        待證事實主要內容之先後陳述有無重大歧異，藉此以判
        斷其證言之證明力高低，不得僅因證人所供述之部分內
        容不確定，或就同一問題之回答有先後更正或內容未完
        全一致，即全盤否認證人證言之真實性。基此，證人簡
        屹廷及劉俊麟就本件事禍發生經過前後陳述並無重大矛
        盾，且渠等與上訴人並無夙怨，渠等所為之證詞應屬可
        採。
      (3)再者，依桃園縣政府警察局桃園分局派員勘察系爭自用
        小客車與系爭機車之車損情形後，研判兩車間並無明顯
        直接受撞擊後所留下之轉移跡證，有該局所製作之現場
        勘察報告書1件可稽（參見前揭偵查卷第80至88頁），
        證人劉俊麟雖證稱有聽到「好像擦撞的聲音等語，然證
        人係以推測語氣陳述；且未指明係車輛擦撞或身體與車
        輛擦撞，此或因證人劉俊麟所站位置與事發現場間仍有
        相當距離，因而造成證人劉俊麟之視線障礙及死角所致
        。又被上訴人之人身與上訴人駕駛之系爭自用小客車緊
        密接近後，不久即發生系爭機車之車身搖晃、重心不穩
        之情形，復依警方繪製之道路交通事故現場圖及現場暨
        車損照片所示（參見前揭偵查卷第23至36、64至72頁）
        ，被上訴人騎乘之系爭機車左側受損、左後照鏡破損、
        車手蓋裂損、左後飾板擦損、尾牌座斷損脫落、空氣濾
        清器外殼破損鬆脫、左前導流板擦損、安全帽掉落，車
        禍發生後左斜左倒在桃園縣桃園市○○○路○段往北方
        向路旁人行道與中國石油加氣站間空地，系爭機車前後
        輪距離路緣線為2.8公尺及3.2公尺；現場在中國石油加
        氣站入口處遺有散落物，距離入口處左側邊緣線虛擬延
        伸線為4.5公尺，而系爭自用小客車於本件車禍發生後
        往前滑動煞停後，停止位置右後方中國石油加氣站入口
        處遺有右斜機車倒地刮痕，顯示被上訴人騎乘機車倒地
        前受有左側側向力推移，致向右斜倒地刮地滑行，而遺
        留刮地痕，是被上訴人主張其左手臂遭上訴人駕駛之系
        爭自用小客車右後照鏡碰撞等語，即非無據。
      (4)本件經送臺灣省桃園縣區車輛行車事故鑑定委員會鑑定
        ，該鑑定委員會98年9月14日桃縣行字第0985203061號
        函覆之鑑定意見內容略以：「一、潘始明駕駛自小客車
        未注意右側直行車併行之間隔右轉彎並讓右側直行車先
        行為肇事主因；二、吳文心無照駕駛輕機車未注意車前
        狀況為肇事次因。」，嗣本件再送臺灣省車輛行車事故
        覆議鑑定委員會鑑定，該鑑定委員會98年12月15日覆議
        字第0986204662號函記載略以：「依卷附調查跡證資料
        研議結論，照桃園縣區車鑑會之鑑定意見，惟意見文字
        改為『一、潘始明於夜間駕駛自小客車，行經加油站入
        口處右轉時，未注意讓右後直行車先行，為肇事主因。
        二、吳文心於夜間駕駛輕機車，未充分注意車前狀況，
        為肇事次因。其無照（未達考照年齡）駕駛，有違規定
        。』」等語（參見上開刑事卷第73至76、144頁）。
      (5)綜上所述，被上訴人主張上訴人駕駛系爭自用小客車行
        經上開加油站入口處右轉時，因疏未注意右後側直行來
        車動態並讓其先行，而於右轉彎行進中碰撞被上訴人之
        左手臂，因而造成本件車禍發生及被上訴人受有損害等
        語，應屬可採。
    2.按汽車行駛至交岔路口，其行進、轉彎，應依下列規定：
      七、轉彎車應讓直行車先行，道路交通安全規則第102條
      第1項第7款定有明文。次按汽車行駛時，駕駛人應注意車
      前狀況及兩車併行之間隔，並隨時採取必要之安全措施，
      道路交通安全規則第94條第3項亦有規定。次按因故意或
      過失，不法侵害他人之權利者，負損害賠償責任；汽車、
      機車或其他非依軌道行駛之動力車輛，在使用中加損害於
      他人者，駕駛人應賠償因此所生之損害；不法侵害他人之
      身體或健康者，對於被害人因此喪失或減少勞動能力或增
      加生活上之需要時，應負損害賠償責任；不法侵害他人之
      身體、健康、名譽、自由、信用、隱私、貞操，或不法侵
      害其他人格法益而情節重大者，被害人雖非財產上之損害
      ，亦得請求賠償相當之金額，民法第184條第1項前段、第
      191條之2前段、第193條第1項及第195條第1項分別定有明
      文。經查，本件上訴人為汽車駕駛人，自應注意上述道路
      交通安全規定，且依當時天候晴、雖為夜間然有照明、在
      市區道路○路面鋪設柏油、路面乾燥、無缺陷、無障礙物
      、視距良好，並無不能注意之情事，上訴人駕駛系爭自用
      小客車行經上開加油站入口處右轉時，疏未注意右後側直
      行來車動態並讓其先行，而於右轉彎行進中與被上訴人之
      左手臂發生碰撞，以致發生本件車禍，上訴人顯有過失。
      而被上訴人因上訴人之上開侵權行為，致受有前開傷害，
      揆諸上開規定，上訴人自應對被上訴人負損害賠償責任。
    (二)被上訴人所受損害金額審酌如下：
      1.醫療費用部分：
        被上訴人主張其因本件車禍支出醫療費用合計346,723
        元等語，業據其提出醫療費用明細收據13紙為證（參見
        前揭附民卷第9至30頁），為上訴人所不爭執，經核上
        述醫療費用均屬本件事故被上訴人所受傷害而支出之必
        要費用，是被上訴人請求上訴人賠償醫療費用346,723
        元，即屬有據。
      2.增加生活需要之支出部分：
        (1)看護費：
          被上訴人主張其因本件車禍受傷後行動不便，需人24
          小時照顧等情，為上訴人所不爭執，且長庚醫療財團
          法人林口長庚紀念醫院於99年9月29日函覆原法院之
          內容略以：「據病歷所載，吳君（即被上訴人）於97
          年8月26日至本院急診、住院就醫，醫師診視後診斷
          為頸椎第6節骨折併脊髓損傷，經手術治療後，於10
          月6日後轉至本院桃園分院院區住院復健治療，後於
          11月18日出院。後又陸續自12月24日起至98年1月20
          日止、98年2月24日起至同年3月30日止、98年5月11
          日起至同年6月20日止、98年7月17日起至同年8月28
          日止、98年9月24日起至同年10月31日止及98年12月
          17日起至99年1月16日止等期間於本院桃園分院住院
          治療。吳君最近乙次於99年1月21日回診，仍需持續
          門診、復健治療。依其病況研判，其傷勢於臨床上完
          全恢復之可能性極低，且仍遺留永久之中樞神經障害
          ，包括四肢偏癱、大小便障礙及無法自行生活及行動
          等後遺症，故其上開歷次住院期間及出院後均建議由
          他人全日協助日常生活照護為佳」等語，有林口長庚
          醫院（99）長庚院法字第0859號函1件附卷可佐（參
          見原法院卷第64頁），足認被上訴人本件車禍受傷後
          確有終身聘請看護之必要。
          受傷後至起訴前1日止：
            按親屬代為照顧被害人之起居，固係基於親情，但
            親屬看護所付出之勞力並非不能評價為金錢，雖因
            二者身分關係而免除被害人之支付義務，惟此種基
            於身份關係之恩惠，自不能加惠於加害人。故由親
            屬看護時雖無現實看護費之支付，仍應認被害人受
            有相當於看護費之損害，得請求賠償，始符公平原
            則（最高法院94年度臺上字第1543號判決意旨參照
            ）。被上訴人於受傷後至起訴止由被上訴人父母輪
            流照顧，自得請求相當於看護費之損害。被上訴人
            主張以每日2,000元計算至起訴前1日止，看護費用
            共478,000元，為上訴人不爭執，是被上訴人此部
            分主張應屬可採。
          起訴時（98年4月24日）起至被上訴人死亡止：
            上訴人抗辯：本件被上訴人經診斷目前仍遺留永久
            之中樞神經障害，包括四肢偏癱、大小便障礙及無
            法自行生活及行動等後遺症，而前開症狀已屬「長
            期」看護，而非「臨時性」看護，故被上訴人請求
            起訴後之終身看護費用，若仍以臨時性看護每日2,
            000元作為計算看護費用標準，實屬過高，應以長
            期性看護並由外籍看護工之雇主每月應支付費用為
            計算標準等語，被上訴人亦自承目前係聘請外籍勞
            工擔任看護等語（參見原法院卷第98頁），是本件
            被上訴人起訴後之看護費用自應以聘請外籍看護之
            雇主每月應支付費用為計算標準，始為適當。上訴
            人抗辯：外籍看護工之雇主每月應支付外籍看護工
            之基本工資每月為15,840元，又外籍看護工每月週
            日若不休假另給予加班費用每月為2,112元，另健
            保費用費為911元，雇主負擔之就業安定基金費用
            為2,000元，因此，外籍看護工之雇主每月應負擔
            之基本費用為20,863元云云。並提出雇用外籍看護
            工雇主每月負擔各項費用分析及支付方法網頁列印
            資料1份（參見原法院卷第88頁）。被上訴人則主
            張除上開金額外，仍須支付外籍看護勞工之伙食費
            用，由於每餐費用未必相同，且無法付上每餐費用
            收據，因此，採用振興醫院醫療費用伙食費作為基
            準，以每餐66元計算，每月需多支付5,940元，則
            每月所需支付之看護費用共26,803元等語。查，醫
            院之伙食係供病人食用，衡情應較一般人之費用為
            高，是否可作為本件外籍看護工伙食費標準尚非無
            疑，佐以被上訴人法定代理人曾於審理中自陳：我
            們目前聘請外勞，外籍看護需提供吃住…實際支出
            每月約24,000元等語（參見原法院卷第98頁），經
            核此數額與一般社會生活水準相符，是被上訴人每
            月支出之外籍看護費用（包含伙食費用在內；全天
            看護之外籍勞工，其工作時間長，以支付伙食費較
            為合理；每月伙食費3,137元亦未過高）應認以每
            月24,000元較為可採。因上述外籍勞工看護費之基
            本費用20,863元並未慮及被上訴人因此需多支出外
            籍看護之伙食費用部分，是被上訴人主張加計此部
            分費用，即屬可採。再者，被上訴人係80年3月20
            日生，起訴時（98年4月24日）滿18歲，依卷附之
            96年台閩地區簡易生命表計算被上訴人之餘命尚有
            64.32年（參見前揭附民卷第35頁），是被上訴人
            請求上訴人給付64年之看護費用，即屬有據。以每
            月24,000元計算，每年為288,000元，依霍夫曼計
            算法扣除中間利息後，則被上訴人可向上訴人請求
            之看護費用為8,157,504元（288,000×28.0000000
            0= 8,157,504，元以下四捨五入，下同）。
        (2)被上訴人主張因本件事故支出醫療器材共54,439元，
          包含杏一醫療用品5,077元、世康醫療器材行27,807
          元、世群實業醫療用品13,200元、華健國際企業醫療
          用品2,800元、世詮實業醫療用品5,555元，業據其提
          出發票、估價單、出貨單數紙（參見前揭附民卷第38
          至50頁）為憑，為上訴人所不爭執，是被上訴人請求
          上訴人賠償此部分費用，即屬有據。
        (3)被上訴人主張因本件車禍遺留大小便障礙等後遺症，
          有終身使用紙尿之時必要，包括易換式紙尿片１包30
          片145元、1天10片；包大人紙尿布1包8片89元、2天1
          包；看護墊1包8片89元、3天1包，以1月30天計算，1
          月需5,190元，1年需62,280元，自起訴時起算至被上
          訴人死亡時止共1,764,060元（62,280×28.00000000
          0=1,764,060），為上訴人所不爭執，經核確屬必要
          ，是被上訴人此部分請求亦屬有據。
      3.喪失勞動能力部分：
        被上訴人主張應自本件事故發生時起算勞動能力之損失
        等語，然被上訴人目前為高中三年級學生，並無工作乙
        情，業據被上訴人自承在卷（參見本院卷第63頁），則
        勞動能力減損應自被上訴人成年滿20歲時起算始為合理
        。再者，行政院國軍退除役官兵輔導委員會臺北榮民總
        醫院99年12月31日北總神字第09900303317號函文記載
        ，被上訴人為頸椎第5節不完全脊髓損傷，依目前傷勢
        判斷，患者無法從事粗重工作，其勞動能力有減損，無
        法負重，需依賴輔具器具方可站立及短距離行走。被上
        訴人兩上肢及兩下肢皆遺存顯著運動障礙，殘廢等級四
        ，勞動減損為92.28%等語（參見原法院卷第92頁）。佐
        以最低基本工資17,280元係一勞工在通常情形下可能取
        得之最低收入，本院認以此數作為被上訴人每月之收入
        標準，尚屬妥適，經計算至被訴人所述60歲退休時止，
        其尚可工作40年即480個月，霍夫曼計算法扣除中間利
        息後，被上訴人因本件事故所勞動能力減損數額為4,19
        9,119元（17,280×0.9228×3.00000000=4,199,119）
        ，是被上訴人得請求上訴人賠之勞動能力損失為4,199,
        119元（上訴人於本院並未爭執）。
      4.精神慰撫金部分：
        按非財產上之損害賠償，應以實際加害之情形、被害人
        所受精神上痛苦之程度、賠償權利人之身分地位、經濟
        能力，並斟酌賠償義務人之經濟狀況、可歸責之程度等
        定之。被上訴人主張於本件事故發生時，年方17歲，正
        值青春年華之時，卻因本件事故導致無法自理生活，需
        有專人24小時照顧，且仍遺留永久之中樞神經障害，包
        括四肢偏癱、大小便障礙及無法自行生活及行動等後遺
        症，身體、心理遭受長期無端之痛苦，顯非常人所可體
        會，故請求3,000,000元之精神慰撫金等語。經查，被
        上訴人為學生，正在唸高中，名下無財產，上訴人則為
        專科畢業，目前在大學擔任行政人員，另97年度薪資所
        得為905,100元、98年度薪資所得為750,397元，名下有
        1部汽車等情，有兩造財產所得調件明細表各1件可稽（
        參見原法院卷第68至77頁）。本院審酌上情，暨被上訴
        人因本件事故所受之傷害及上訴人之過失情節等一切情
        狀，認被上訴人得請求之金額以1,000,000元為適當，
        逾此範圍部分，不予准許。
      5.綜上所述，上訴人應賠償被上訴人之損害賠償數額共計
        15,999,845元（346,723+478,000+8,157,504+54,439+1
        ,764,060＋4,199,119＋1,000,000=15,999,845 ）。
    (三)被上訴人就本件車禍造成之發生與有過失，其過失責任之
      比例為50：50：
      上訴人抗辯依台灣省桃園縣區車輛事故鑑定委員會及覆議
      鑑定委員會之鑑定結果，被上訴人無照駕駛、未注意車前
      狀況，除此之外被上訴人於事發當時有超速情形，依民法
      第217 條第1項規定，被上訴人與有過失，自應減輕或免
      除上訴人之損害賠償金額等語。經查，肇事路段之最高速
      限為40公里，而被上訴人於上開偵查中自承其當時車速為
      40至50公里，有上開道路交通事故調查報告表及訊問筆錄
      各1件可稽（參見偵卷第23至25頁、76頁），另有證人劉
      俊麟於本院刑事庭審理中證述：當時機車速度不慢，大概
      40到50公里等語在卷（參見上開刑事卷第167頁反面）。
      則被上訴人無照駕車，已違規定，且其騎乘系爭機車，沿
      上開路段行駛，行車速度應依速限標誌或標線之規定行駛
      ，不得超速，亦應注意車前狀況及兩車併行之間隔，並隨
      時採取必要之安全措施，揆諸前揭規定，被上訴人自屬與
      有過失。原審判決依前述鑑定報告，認定上訴人之過失為
      肇事主因，被上訴人之過失為肇事次因，並加入鑑定報告
      未審酌之被上訴人超速駕駛之部分，而核定兩造各應負50
      ％之責任，尚無不合，上訴人抗辯原判決未審酌被上訴人
      超速部分，所以核定兩造各應負50％之責任，如有審酌超
      速部分，則上訴人之過失與被上訴人之比例應為25％：75
      ％始為合理云云，如前所述，原判決已就此部分加以審酌
      ，並無漏未審酌超速部分之情形，上訴人似有誤會，其抗
      辯為不足採。本院審酌上述一切情狀，認本件兩造各應負
      50%責任，方屬公允。依此計算，被上訴人得請求上訴人
      賠償之金額為7,999,923元（計算式：15,999,845×0.5=
      7,999,923）。
五、末按保險人依本法規定所為之保險給付，視為被保險人損害
    賠償金額之一部分；被保險人受賠償請求時，得扣除之，強
    制汽車責任保險法第32條定有明文。本件被上訴人自陳其已
    自第一產物保險股份有限公司領取強制汽車責任保險金1,45
    0,000元等語，且有被上訴人提出之存摺節本1件可佐（參見
    原法院卷第56頁）。依前揭規定，被上訴人向上訴人請求本
    件侵權行為損害賠償時，自應扣除前述已獲強制汽車責任保
    險金給付之部分，以此計算，上訴人應給付被上訴人6,549,
    923元（7,999,923-1,450,000=6,549,923）。
六、綜上所述，被上訴人依侵權行為之法律關係，請求上訴人給
    付6,549,923元，及自刑事附帶民事起訴狀繕本送達翌日（
    即98年5月15日）起至清償日止，按週年利率百分之5計算之
    利息，為有理由，應予准許，就上訴人上訴部分，原審判決
    被上訴人勝訴，核無不合，應予維持，上訴論旨，執以陳詞
    ，斤斤指摘原判決此部分不當，聲明廢棄改判，為無理由，
    應予駁回上訴。
七、本件事證已臻明確，兩造其餘之攻防方法，經審酌後，認與
    判決結果無影響，無庸逐一論述，併此敘明。
八、據上論結，本件上訴為無理由，依民事訴訟法第449條第1項
    、第78條，判決如主文。
中    華    民    國   100    年    12    月    6     日
                  民事第十五庭
                      審判長法  官  林恩山
                            法  官  方彬彬
                            法  官  郭松濤
正本係照原本作成。
如不服本判決，應於收受送達後20日內向本院提出上訴書狀，其
未表明上訴理由者，應於提出上訴後20日內向本院補提理由書狀
（均須按他造當事人之人數附繕本）上訴時應提出委任律師或具
有律師資格之人之委任狀；委任有律師資格者，另應附具律師資
格證書及釋明委任人與受任人有民事訴訟法第466條之1第1項但
書或第2項（詳附註）所定關係之釋明文書影本，如委任律師提
起上訴者，應一併繳納上訴審裁判費。
中    華    民    國   100    年    12    月    6     日
                            書記官  方素珍
附註：
民事訴訟法第466條之1（第1項、第2項）：
對於第二審判決上訴，上訴人應委任律師為訴訟代理人。但上訴
人或其他法定代理人具有律師資格者，不在此限。
上訴人之配偶、三親等內之血親、二親等內之姻親，或上訴人為
法人、中央或地方機關時，其所屬專任人員具有律師資格並經法
院認為適當者，亦得為第三審訴訟代理人。